ACORDAO-COMPLETO-2536037

ACÓRDÃO 3677/2022 ATA 23/2022 - PRIMEIRA CÂMARA

VISTOS, relatados e discutidos estes autos de tomada de contas especial instaurada pelo Fundo Nacional de Desenvolvimento Científico e Tecnológico (FNDCT) , em razão da omissão no dever de prestar contas do Convênio 01.05.0167.00, celebrado entre a Financiadora de Estudos e Projetos (Finep) e a Fundação de Desenvolvimento e Apoio à Pesquisa, Ensino e Extensão do Piauí (Fundape) , tendo por objeto a transferência de recursos financeiros para a execução do projeto de transferência de tecnologia na cadeia agroalimentar do leite na região Meio-Norte, conforme plano de trabalho,
ACORDAM os Ministros do Tribunal de Contas da União, reunidos em sessão da Primeira Câmara, diante das razões expostas pelo Relator, em:
9.1. acolher as alegações de defesa apresentadas pelo Sr. Gildásio Guedes Fernandes, excluindo-o do rol de responsáveis;
9.2. com fundamento nos arts. 1º, inciso I, 16, inciso III, alíneas "a" e "c", da Lei 8.443/1992, julgar irregulares as contas do Sr. Gilberto Leal Serra e Silva e da Fundação de Desenvolvimento e Apoio à Pesquisa, Ensino e Extensão do Piauí (Fundape) ;
9.3. condenar os responsáveis designados no subitem anterior ao pagamento da quantia abaixo indicada, com a incidência dos devidos encargos legais, calculados a partir da data correspondente até a do efetivo recolhimento, na forma da legislação em vigor:
	DATA DA OCORRÊNCIA
	VALOR ORIGINAL (R$) 

	26/4/2005
	307.782,00

9.4. fixar o prazo de 15 (quinze) dias, a contar da data da notificação, para que o responsável comprove, perante o Tribunal, o recolhimento da referida quantia aos cofres do Fundo Nacional de Desenvolvimento Científico e Tecnológico (FNDCT) , nos termos do art. 23, inciso III, alínea "a", da Lei 8.443/1992 c/c o art. 214, inciso III, alínea "a", do Regimento Interno do TCU (RI/TCU) ;
9.5. aplicar ao Sr. Gilberto Leal Serra e Silva e à Fundape multas individuais de R$ 400.000,00, com fulcro no art. 57 da Lei 8.443/1992; 
9.6. fixar o prazo de 15 (quinze) dias, a contar das datas da notificação, para que o responsável comprove, perante o Tribunal (arts. 214, inciso III, alínea "a", e 269 do RI/TCU) , o recolhimento da aludida importância aos cofres do Tesouro Nacional, atualizada monetariamente, quando paga após seu vencimento, desde a data de prolação deste acórdão até a do efetivo recolhimento, na forma da legislação em vigor; 
9.7. autorizar a cobrança judicial das dívidas, caso não atendida a notificação, nos termos do art. 28, inciso II, da Lei 8.443/1992;
9.8. dar ciência deste acórdão aos responsáveis e à Procuradoria da República no Estado do Piauí, neste caso, com fulcro no art. 16, § 3º, da Lei 8.443/1992.

Tomada de contas especial instaurada pelo Fundo Nacional de Desenvolvimento Científico e Tecnológico (FNDCT), em razão da omissão no dever de prestar contas do Convênio 01.05.0167.00, celebrado entre a Financiadora de Estudos e Projetos (Finep) e a Fundação de Desenvolvimento e Apoio à Pesquisa, Ensino e Extensão do Piauí (Fundape), tendo por objeto a transferência de recursos financeiros para a execução do projeto transferência de tecnologia na cadeia agroalimentar do leite na região Meio-Norte. Análise das respostas às citações e às audiências.

Primeira Câmara

Fundação de Desenvolvimento e Apoio à Pesquisa, Ensino e Extensão do Piauí - Fundape e Fundo Nacional de Desenvolvimento Científico e Tecnológico.

3. Responsáveis: Fundação de Desenvolvimento e Apoio à Pesquisa, Ensino e Extensão - Fundape - (02.770.565/0001-83); Gilberto Leal Serra e Silva (XXX.044.973-XX); e Gildásio Guedes Fernandes (XXX.579.563-XX).

13.1. Ministros presentes: Vital do Rêgo (na Presidência), Walton Alencar Rodrigues, Benjamin Zymler (Relator) e Jorge Oliveira.
13.2. Ministro-Substituto presente: Augusto Sherman Cavalcanti.

BENJAMIN ZYMLER

Cuidam os autos de tomada de contas especial instaurada pelo Fundo Nacional de Desenvolvimento Científico e Tecnológico (FNDCT) , em razão da omissão no dever de prestar contas do Convênio 01.05.0167.00, celebrado entre a Financiadora de Estudos e Projetos (Finep) e a Fundação de Desenvolvimento e Apoio à Pesquisa, Ensino e Extensão do Piauí (Fundape) , tendo por objeto a transferência de recursos financeiros para a execução do projeto de transferência de tecnologia na cadeia agroalimentar do leite na região Meio-Norte, conforme plano de trabalho (peça 2, p. 85-95) .
2.	Para a consecução da avença, foi previsto o aporte de R$ 307.782,00, em termos de recursos financeiros. A aludida quantia foi transferida em 26/4/2005. A avença teve sua vigência fixada de 13/4/2005 a 13/10/2008, com prazo para a apresentação da prestação de contas estipulado em 12/12/2008. 
3.	Diante da não entrega da documentação pertinente e da não devolução dos recursos, o FNDCT instaurou a presente tomada de contas especial, tendo, ao final, apurado a existência de prejuízo correspondente à integralidade dos recursos repassados e imputado responsabilidade à Fundape e aos Srs. Gildásio Guedes Fernandes e Gilberto Leal Serra e Silva, na condições de responsáveis pela gestão e execução dos valores recebidos e pela prestação de contas correspondente.
4.	Submetidos os autos ao descortino desta Corte de Contas, autorizei as seguintes medidas processuais:
4.1.	Citação dos responsáveis designados no item 3 supra tendo em vista a "não comprovação da boa e regular aplicação dos recursos federais repassados à Fundação de Desenvolvimento e Apoio à Pesquisa, Ensino e Extensão do Piauí - FUNDAPE (CNPJ: 02.770.565/0001-83) , em face da omissão no dever de prestar contas dos valores transferidos por força do Convênio n. 01.05.0167.00"; e
4.2.	Audiência dos Srs. Gildásio Guedes Fernandes e Gilberto Leal Serra e Silva devido ao "não cumprimento do prazo originalmente estipulado, 29/9/2014, para a apresentação da prestação de contas do Convênio 01.05.0167.00".
5.	Transcorrido o prazo regimental, o auditor da SecexTCE elaborou a seguinte instrução, transcrita em parte a seguir:
"15.	O Sr. Gildásio Guedes Fernandes apresentou as alegações de defesa que compõem a peça 14, as quais se passa a analisar.
Alegações de defesa
16.	Afirma que geriu a Fundape durante 55 dias, de 26/4 a 21/6/2005, não tendo praticado nenhum ato após essa última data, e que comunicou ao Reitor e ao vice-Reitor da Universidade Federal do Piauí (UFPI) sua saída da Presidência da Fundação, conforme comprovantes de peça 14, p. 10-11. 
17.	Afirma, ainda, que, para fortalecer e comprovar as afirmações, apresentou termo de renúncia, de forma definitiva em 7/6/2006 (peça 14, p. 12) .
18.	Segundo o defendente, após deixar a Presidência da Fundape, a entidade teria ficado sob a gestão do vice-Presidente, Sr. Gilberto Leal Serra e Silva, como preconiza o estatuto da instituição. 
19.	Disse que não cometeu erros, não autorizou despesas, não fez pagamentos, não conhece o inteiro teor e nem teve tempo de acompanhar a execução do convênio em tela. Com isso, cita o Estatuto da Fundape:
Art. 22 do Estatuto da FUNDAPE: os dirigentes da FUNDAPE somente responderão civilmente pelos prejuízos que causarem em decorrência de atos praticados, no exercício de suas atribuições ou poderes, com dolo ou culpa, ainda, com violação de lei ou deste estatuto. 
20.	Apresentou o entendimento de três juízas trabalhistas, que excluíram sua responsabilidade de processos judiciais, tendo em vista o exíguo período em que ele foi Presidente da Fundape (peça 14, p. 13-16) . 
21.	Com base no exposto, o responsável requereu sua exclusão da relação processual e que a responsabilidade pelo débito apontado seja atribuída aos instituidores e representantes legais da Fundape. 
Análise
22.	Quanto ao período que o responsável geriu a Fundape, compulsando os autos, verificam-se as seguintes informações da Finep e da CGU:
	'Finep (peça 3, p. 14, do TC Processo 014.781/2018-2) :
	Encaminhou cópia de carta solicitando seu afastamento como Presidente à convenente, no entanto não há evidência de quando foi formalizado seu afastamento, através de Resolução ou documento similar por parte da FUNDAPE.
	Finep (peça 3, p.249-250, do TC Processo 014.781/2018-2) :
não foi apresentada evidência de atendimento de seu pedido pelo Presidente do Conselho de Instituidores e Doadores da Fundape (peça 3, p. 250) 
	CGU (peça 3, p. 327, do TC Processo 014.781/2018-2) :
	5.2. Pesquisa realizada no site da Receita Federal do Brasil identifica que o Senhor Gildasio Guedes Fernandes está registrado como Presidente da FUNDAPE no período entre 3/6/2005 a 9/1/2009'
23.	Visando identificar o real período de gestão do responsável, encontrou-se o seguinte trecho do Acórdão 1391/2015-TCU-Primeira Câmara-Relator: Bruno Dantas (TC Processo 019.766/2013-0) :
'3. A motivação para a instauração da presente Tomada de Contas Especial está materializada pela impugnação de despesas ocorridas sob a responsabilidade do Senhor Herbert Brandão Lago (Presidente da Fundape no período de agosto/200l a março/2004) e do Senhor Gilberto Leal Serra e Silva (Presidente da entidade na gestão junho/2005 a dezembro/2006) 
 (...) 
10. O senhor Gilberto Silva, por seu turno, inicia suas alegações de defesa aduzindo que é parte ilegítima da presente TCE, vez que esteve presidente da Fundape apenas de 23/05/2005 a 23/05/2007, conforme termo de posse do Conselho Administrativo.' (p. 1 e 4, peça 9) 
24.	Com base nas informações do Acordão retro, mesmo considerando a incongruência das datas, pode-se atestar a veracidade da informação do responsável de que sua gestão como presidente da Fundape foi de menos de dois meses, pois teve início em 26/4/2005 e ele foi sucedido pelo Sr. Gilberto Leal Serra e Silva em junho/2005 ou em 23/5/2005.
25.	Verificou-se também, nos presentes autos (peça 2, p. 199) , comprovante de despesa trabalhista assinado apenas pelo Sr. Gilberto Leal Serra e Silva, como vice-Presidente da Fundape. 
26.	Entretanto, a liberação dos recursos do convênio em tela ocorreu no mesmo dia da posse do defendente como Presidente da Fundape. Logo, mesmo que tenha gerido a Fundape por menos de dois meses, existe a possibilidade de ter usado o dinheiro do convênio, uma vez que, como dito, a verba chegou à Fundação no mesmo dia de sua posse.
27.	Com efeito, compete ao gestor demonstrar a boa e regular aplicação dos recursos colocados a sua disposição, nos termos da Constituição Federal (art. 70, parágrafo único) e do Decreto-Lei 200/1964 (art. 93) . Sendo assim, como se trata de omissão no dever de prestar contas e não existe sequer extrato da conta específica do convênio que permita saber quando ocorreu a movimentação financeira dos recursos transferidos, não há como afastar a responsabilidade do defendente, haja vista a possibilidade de ele ter feito uso dos recursos mencionados, já que o dinheiro ficou sob sua guarda, mesmo que por pouco tempo.
Defesa do Sr. Gilberto Leal Serra e Silva e da Fundape 
28.	Transcorrido o prazo regimental, a Fundape e o Sr. Gilberto Leal Serra e Silva permaneceram silentes, devendo ser considerados revéis, nos termos do art. 12, § 3º, da Lei 8.443/1992.
Da validade das comunicações
29.	Preliminarmente, cumpre tecer breves considerações sobre a forma como são realizadas as comunicações processuais no TCU. A esse respeito, destacam-se o art. 179, do Regimento Interno do TCU (Resolução 155, de 4/12/2002) , e o art. 4º, inciso III, § 1º, da Resolução TCU 170, de 30 de junho de 2004, in verbis:
'Art. 179. A citação, a audiência ou a notificação, bem como a comunicação de diligência, far-se-ão: 
I - mediante ciência da parte, efetivada por servidor designado, por meio eletrônico, fac-símile, telegrama ou qualquer outra forma, desde que fique confirmada inequivocamente a entrega da comunicação ao destinatário; 
II - mediante carta registrada, com aviso de recebimento que comprove a entrega no endereço do destinatário; 
III - por edital publicado no Diário Oficial da União, quando o seu destinatário não for localizado (...) 
Art. 3º As comunicações serão dirigidas ao responsável, ou ao interessado, ou ao dirigente de órgão ou entidade, ou ao representante legal ou ao procurador constituído nos autos, com poderes expressos no mandato para esse fim, por meio de: 
I - correio eletrônico, fac-símile ou telegrama; 
II - servidor designado; 
III - carta registrada, com aviso de recebimento; 
IV - edital publicado no Diário Oficial da União, quando o seu destinatário não for localizado, nas hipóteses em que seja necessário o exercício de defesa". 
Art. 4º. Consideram-se entregues as comunicações: 
I - efetivadas conforme disposto nos incisos I e II do artigo anterior, mediante confirmação da ciência do destinatário; 
II - realizadas na forma prevista no inciso III do artigo anterior, com o retorno do aviso de recebimento, entregue comprovadamente no endereço do destinatário; 
III - na data de publicação do edital no Diário Oficial da União, quando realizadas na forma prevista no inciso IV do artigo anterior. § 1º O endereço do destinatário deverá ser previamente confirmado mediante consulta aos sistemas disponíveis ao Tribunal ou a outros meios de informação, a qual deverá ser juntada ao respectivo processo. (...) '
30.	Bem se vê, portanto, a validade das citações e audiência via postal, cujos avisos de recebimento, nesse caso, foram assinados, e os AR foram entregues nos endereços que constam na Base de Dados da Receita Federal (peças 8-10) .
Da análise da Revelia
31.	Nos processos do TCU, a revelia não leva à presunção de que seriam verdadeiras todas as imputações levantadas contra os responsáveis, diferentemente do que ocorre no processo civil, em que a revelia do réu opera a presunção da verdade dos fatos narrados pelo autor. Dessa forma, a avaliação da responsabilidade do agente não pode prescindir da prova existente no processo ou para ele carreada.
32.	Ao não apresentarem defesa, os responsáveis deixaram de produzir prova da regular aplicação dos recursos sob suas responsabilidades, em afronta às normas que impõem aos gestores públicos a obrigação legal de, sempre que demandados pelos órgãos de controle, apresentar os documentos que demonstrem a correta utilização das verbas públicas, a exemplo do contido no art. 93 do Decreto-Lei 200/67: "Quem quer que utilize dinheiros públicos terá de justificar seu bom e regular emprego na conformidade das leis, regulamentos e normas emanadas das autoridades administrativas competentes."
33.	Mesmo as alegações de defesa não sendo apresentadas, considerando o princípio da verdade real que rege esta Corte, procurou-se examinar possíveis manifestações dos responsáveis na fase interna desta Tomada de Contas Especial, para saber se havia algum argumento que pudesse ser aproveitado a seu favor. No entanto, os responsáveis não se manifestaram na fase interna, conforme apontado no Relatório de TCE 021/2017 (peça 2, p. 406, item 9) , não havendo, assim, nenhum documento ou argumento que possa vir a ser analisado e posteriormente servir para afastar as irregularidades apontadas.
Da análise da pretensão punitiva
34.	Vale ressaltar que a pretensão punitiva do TCU, conforme Acórdão 1441/2016-TCU-Plenário, que uniformizou a jurisprudência acerca dessa questão, subordina-se ao prazo geral de prescrição indicado no art. 205 do Código Civil, que é de 10 anos, contado da data de ocorrência da irregularidade sancionada, nos termos do art. 189 do Código Civil, sendo este prazo interrompido pelo ato que ordenar a citação, a audiência ou a oitiva do responsável. 
35.	No caso em exame, não ocorreu a prescrição, uma vez que a omissão na prestação de contas se concretizou em 12/12/2008 (peça 2, p. 82) e o ato de ordenação da citação ocorreu em 18/10/2018 (peça 7) . Assim, pode ser aplicada sanção aos responsáveis.
36.	Em se tratando de processo em que a parte interessada não se manifestou acerca das irregularidades imputadas, não há elementos para que se possa efetivamente aferir e reconhecer a ocorrência de boa-fé na conduta do responsável, podendo este Tribunal, desde logo, proferir o julgamento de mérito pela irregularidade das contas, conforme nos termos dos §§ 2º e 6º do art. 202 do Regimento Interno do TCU (Acórdão 2.064/2011-TCU-ª Câmara, Relator Ministro Ubiratan Aguiar; Acórdão 6182/2011-TCU-Primeira Câmara, Relator Ministro-Substituto Weder de Oliveira; Acórdão 4072/2010-TCU-Primeira Câmara, Relator Ministro Valmir Campelo; Acórdão 1189/2009-TCU-Primeira Câmara, Relator Ministro-Substituto Marcos Bemquerer; Acórdão 731/2008-TCU-Plenário,  Relator Ministro Aroldo Cedraz) .
37.	Dessa forma, a Fundape e o Sr. Gilberto Leal Serra e Silva devem ser considerados reveis, para todos os efeitos, nos termos do art. 12, §3º, da Lei 8.443/1992, devendo suas contas serem julgadas irregulares, condenando-os ao débito e aplicando-lhes a multa prevista no art. 57 da Lei 8.443/1992.
CONCLUSÃO
38.	A partir dos elementos constantes dos autos, foi possível verificar que os recursos do convênio em tela foram integralmente repassados em 26/4/2005, nas gestões dos Srs. Gildásio Guedes Fernandes (CPF XXX.579.563-XX) , Presidente/Ordenador de Despesas da Fundape (Gestão 23/5/2005 a 12/12/2008) , e Gilberto Leal Serra e Silva (CPF XXX.044.973-XX) , Vice-Presidente/Ordenador de Despesas da Fundape (Gestão 23/5/2005 a 12/12/2008) , os quais não apresentaram a prestação de contas.
39.	As alegações de defesa/razões de justificativas do Sr. Gildásio não lograram afastar a irregularidade, mesmo porque não se preocupou em apresentar documentos visando a afastar o débito, tendo se limitado a buscar comprovar que não era mais Presidente da Fundape quando da gestão dos recursos federais do convênio em epígrafe, intendo este que não logrou êxito, cabendo, por conseguinte, rejeitar referidas alegações de defesa/razões de justificativas.
40.	Dessa forma, como não se tem demonstrado nos autos a boa-fé do Sr. Gildásio (§ 2º do art. 202 do RI/TCU e a Decisão Normativa 35/2002) , pode ser dada sequência ao processo, com julgamento pela irregularidade de suas contas (§ 6º do mesmo artigo regimental) e, consequente, imputação de débito, solidários com os outros devedores, e aplicação da multa prevista no art. 57 da Lei 8.443/1992.
41.	Quanto ao Sr. Gilberto Leal e à Fundape Sendo, perante a revelia deles dois e inexistindo nos autos elementos que permitam concluir pela ocorrência de boa-fé ou de outros excludentes de culpabilidade na conduta, propõe-se que suas contas sejam julgadas irregulares e sejam condenados em débito, solidários com o Sr. Gildásio, bem como lhes sejam aplicadas a multa prevista no art. 57 da Lei 8.443/1992.
ENCAMINHAMENTO
42.	Diante do exposto, encaminham-se os autos à consideração superior, propondo:
42.1.	considerar reveis, para todos os efeitos, a Fundação de Desenvolvimento e Apoio à Pesquisa, Ensino e Extensão do Piauí - Fundape (CNPJ 02.770.565/0001-83) e o Sr. Gilberto Leal Serra e Silva (CPF XXX.044.973-XX) , vice-Presidente da Fundape à época, dando-se prosseguimento ao processo, com fulcro no art. 12, § 3º, da Lei 8.443/1992;
42.2.	rejeitar as alegações de defesa/razões de justificativas do Sr. Gildásio Guedes Fernandes (CPF XXX.579.563-XX) , ex-Presidente da Fundape;
42.3.	julgar irregulares, com fulcro nos arts. 1º, inciso I, 16, inciso III, alíneas 'a' e 'b', da Lei 8.443/1992 c/c os arts. 19 e 23, inciso III, da mesma lei, e com arts. 1º, inciso I, 209, incisos II e III, 210 e 214, inciso III, do Regimento Interno do TCU, as contas da Fundação de Desenvolvimento e Apoio à Pesquisa, Ensino e Extensão do Piauí - Fundape (CNPJ 02.770.565/0001-83) , do Sr. Gilberto Leal Serra e Silva (CPF XXX.044.973-XX) e do Sr. Gildásio Guedes Fernandes (CPF XXX.579.563-XX) , imputando-lhes débito solidário na quantia original abaixo e fixando-lhes o prazo de quinze dias, a contar das notificações, para comprovarem, perante este Tribunal (art. 214, inciso III, alínea 'a', do Regimento Interno) , o recolhimento da dívida aos cofres da Financiadora de Estudos e Projetos (Finepe) , atualizada monetariamente e acrescida dos juros de mora, calculados a partir da respectiva data, até a data do recolhimento, abatendo-se, na oportunidade, quantia eventualmente ressarcida, na forma prevista na legislação em vigor;
Débito:
	Valor (R$) 
	Data de Ocorrência

	307.782,00
	26/4/2005

Valor do débito atualizado (com juros) até 9/8/2019: R$ 1.234.835,14
42.4.	aplicar, individualmente, a multa prevista no art. 57 da Lei 8.443/1992 c/c o art. 267 do RI/TCU à Fundação de Desenvolvimento e Apoio à Pesquisa, Ensino e Extensão do Piauí - Fundape (CNPJ 02.770.565/0001-83) , ao Sr. Gilberto Leal Serra e Silva (CPF XXX.044.973-XX) e ao Sr. Gildásio Guedes Fernandes (CPF XXX.579.563-XX) , fixando-lhes o prazo de quinze dias, a contar da notificação, para que comprovem, perante o Tribunal (art. 214, III, a, do Regimento Interno do TCU) , o recolhimento da dívida aos cofres do Tesouro Nacional, atualizada monetariamente desde a data deste acórdão até a do efetivo recolhimento, se pagas após o vencimento, na forma da legislação em vigor;
42.5.	autorizar, desde logo, nos termos do art. 28, inciso II, da Lei 8.443/1992, a cobrança judicial da dívida caso não atendidas as notificações;
42.6.	autorizar, nos termos do art. 26 da Lei 8.443, de 1992, caso solicitado, o parcelamento da dívida em até 36 (trinta e seis) parcelas mensais e sucessivas, esclarecendo aos responsáveis que a falta de pagamento de qualquer parcela importará no vencimento antecipado do saldo devedor (art. 217, § 2º, do Regimento Interno do TCU) , sem prejuízo das demais medidas legais; 
42.7.	encaminhar cópia da deliberação que vier a ser proferida, bem como dos relatório e voto que a fundamentarem, ao Procurador-Chefe da Procuradoria da República no Estado do Piauí, nos termos do § 3º do art. 16 da Lei 8.443/1992 c/c § 7º do art. 209 do Regimento Interno do TCU, para ajuizamento das ações cabíveis, informando-lhe que o inteiro teor da decisão pode ser consultado no endereço www.tcu.gov.br/acórdãos.
42.8.	enviar cópia do Acórdão que vier a ser proferido a Financiadora de Estudos e Projetos (Finep) e aos responsáveis, para ciência, informando que a presente deliberação, acompanhada do Relatório e do Voto que a fundamenta, está disponível para a consulta no endereço www.tcu.gov.br/acordaos, além de esclarecer que, caso requerido, o TCU poderá fornecer sem custos as correspondentes cópias, de forma impressa."
6.	Não obstante, o Diretor da unidade técnica entendeu necessário realizar diligência com vistas a obter os extratos bancários da conta específica, necessários para a verificação da movimentação financeira dos recursos transferidos e a delimitação da imputação dos débitos aos responsáveis.
7.	Na sequência, foram realizadas diligências complementares, cujas informações deram ensejo à instrução transcrita parcialmente a seguir, com os ajustes de forma que entendi pertinentes:
"12.	Em cumprimento ao pronunciamento da unidade (peça 24) , a diligência foi efetuada por meio do Ofício 8384/2019-TCU/Secex-TCE (peça 25) . Em resposta, o Banco do Brasil encaminhou a documentação constante às peças 27 e 28.
13.	A unidade técnica do TCU voltou a apreciar o caso, por meio da instrução à peça 33, detectando lacunas na identificação dos responsáveis e sugerindo nova diligência ao Banco do Brasil, à Fundape e à UFPI, em busca de documentos para identificação de todos os lançamentos em conta corrente, bem como na elucidação de todos os responsáveis pela liquidação e pagamento das despesas vinculadas. 
14.	Tal proposta contou com anuência do dirigente da unidade técnica (peça 35) que, por meio de delegação de competência, autorizou a expedição das comunicações abaixo:
[...]
15.	Apesar de todas as instituições terem recebido as comunicações do Tribunal, apenas o Banco do Brasil apresentou resposta à diligência promovida por esta Corte, trazendo aos autos o Ofício CENOP SJ 2020/1150 e seus anexos (peças 53-179) , contendo cópias dos cheques emitidos (peças 84-149) , extrato da conta de investimentos em que os recursos permaneceram aplicados (peças 54-82 e 150-178) e extrato de conta corrente vinculada (peça 179) .
16.	Em nova manifestação (peça 183) , a unidade técnica entendeu subsistir a dificuldade de identificar os responsáveis pelas assinaturas nos cheques que autorizaram saques nas contas específicas do convênio e propôs nova diligência ao Banco do Brasil e à UFPI, para que encaminhassem informações capazes de identificar quem foram os responsáveis signatários dos cheques e ordens de pagamentos.
17.	Tal entendimento contou com a concordância do dirigente da unidade (peça 185) que, por via de delegação de competência, autorizou a expedição dos seguintes expedientes:
a)	 Ofício 64706/2021-TCU/Seproc (peça 187) - Fundação Universidade Federal do Piauí - UFPI, com ciência em 23/11/2021 (peça 190) ; 
b)	 Ofício 64698/2021-TCU/Seproc (peça 188) - Banco do Brasil, com ciência em 23/11/2021 (peça 189) ; 
c)	 Ofício 65287/2021-TCU/Seproc (peça 191) - Fundação de Desenvolvimento e Apoio à Pesquisa, Ensino e Extensão - Fundape, sem confirmação de recebimento;
18.	Após requerer e obter dilação de prazo (peças 192-193) , o Banco do Brasil elaborou e fez chegar ao Tribunal o Ofício 57259206 (peça 196) para informar não possuir informações adicionais que permitam a identificação dos representantes legais da conta específica do convênio.
19.	Na mesma linha, a UFPI elaborou e inseriu nos autos o Ofício OF/GAB/Nº 426/21, datado de 9/12/2021 (peça 202) , para informar não deter qualquer documentação complementar relativa ao convênio em peleja.
20.	Consta, ainda, nova peça com alegações de defesa apresentada pelo Sr. Gildásio Guedes Fernandes (peça 194) com argumentos bem próximos daqueles já analisados na instrução de mérito anterior (peça 22) .
21.	Esta instrução terá a finalidade de analisar as informações e documentos carreados aos autos, de modo a avaliar sua adequação e pertinência para a correta elucidação dos fatos, identificação dos responsáveis e quantificação do dano, com foco no julgamento de mérito das matérias discutidas no caso concreto.
ANÁLISE DOS PRESSUPOSTOS DE PROCEDIBILIDADE DA IN/TCU 71/2012
22.	Verifica-se que não houve o transcurso de mais de dez anos desde o fato gerador sem que tenha havido a notificação dos responsáveis pela autoridade administrativa federal competente (art. 6º, inciso II, c/c art. 19, da IN/TCU 71/2012, modificada pela IN/TCU 76/2016) , uma vez que os recursos foram transferidos em 2005 (item 7, peça 2, p. 401) , a omissão na prestação de contas se concretizou em 12/12/2008 (peça 2, p. 236, 242 e 246) , e os responsáveis foram notificados sobre o prazo para apresentação da prestação de contas dos recursos ora questionados através dos documentos de peça 2, p. 104, datado de 13/4/2007, e peça 2, p. 82, datado de 2/4/2008.
23.		Verifica-se que o valor atualizado do débito apurado sem juros em 1º/1/2017 é superior a R$ 100.000,00, na forma estabelecida conforme os arts. 6º, inciso I, e 19, da IN/TCU 71/2012, modificada pela IN/TCU 76/2016	.
24.	A tomada de contas especial está, assim, devidamente constituída e em condição de ser instruída.
25.	Em atendimento ao item 9.4 do Acórdão 1772/2017-TCU-Plenário (Relator Ministro-Substituto Augusto Sherman Cavalcanti) , foi efetuada pesquisa no sistema processual do TCU, e foram encontrados os processos abaixo relacionados em nome dos respectivos responsáveis:
	Gildásio Guedes Fernandes (CPF: XXX.579.563-XX) :
1)	 TC Processo 010.059/2004-4; Tipo: PC; Estado: Encerrado;
2)	 TC Processo 019.115/2007-0; Tipo: PC; Estado: Encerrado;
3)	 TC Processo 014.781/2018-2; Tipo; TCE; Estado: Aberto;
4)	 TC Processo 033.665/2018-4; Tipo; TCE; Estado: Aberto;
	Gilberto Leal Serra e Silva (CPF: XXX.044.973-XX) :
1)	 TC Processo 034.207/2011-2; Tipo: TCE; Estado: Encerrado;
2)	 TC Processo 019.766/2013-0; Tipo: TCE; Estado: Aberto;
3)	 TC Processo 014.781/2018-2; Tipo: TCE; Estado: Aberto.
4)	 TC Processo 033.665/2018-4; Tipo; TCE; Estado: Aberto;
EXAME TÉCNICO
26.		Este exame tem como fundamento as Normas de Auditoria do TCU, a legislação e a jurisprudência aplicadas ao caso, os documentos constantes dos autos, o histórico já apresentado e as providências a cargo dos jurisdicionados e demais envolvidos com a matéria em apreço
27.	Para recordar, trata-se de TCE instaurada pelo FNDCT/MCTIC, em desfavor de Fundape, Gildásio Guedes Fernandes e Gilberto Leal Serra e Silva, em razão da omissão no dever de prestar contas do Convênio 01.05.0167.00, celebrado entre a Finep e a Fundape, tendo por objeto transferência de tecnologia na cadeia agroalimentar do leite na região Meio-Norte.
28.	Conforme já evidenciado ao final do campo Histórico, retro, foi realizada diligência às unidades jurisdicionadas, em busca de informações complementares que permitam identificar, com razoável segurança, os reais responsáveis pelas irregularidades aqui tratadas.
29.	No entanto, nenhuma informação adicional foi apresentada neste momento processual, cabendo análise de mérito com base naquilo que já disponível em momento anterior.
30.	Vale registrar que já consta exame de mérito sobre o caso em tela, operado pela instrução à peça 22, com o seguinte encaminhamento:
[...]
31.	Nesse ponto, cabe reparo quanto às atribuições de responsabilidade ao Sr. Gildásio Guedes Fernandes, uma vez que as evidências disponíveis no processo não são suficientes para demonstrar que o ex-gestor tenha autorizado e/ou realizado qualquer pagamento no bojo do convênio investigado neste processo.
32.	Para reforçar a informação citada no parágrafo retro, vale realizar a comparação entre assinaturas apostas nas cópias de cheques disponibilizadas pelo Banco do Brasil (peças 84-149) e as assinaturas inseridas nas peças de defesa (peças 14, 15 e 194) , bem como nos termos de posse (peça 2, p. 389) .
33.	Com base na análise dos cheques e outros documentos existentes nos autos, a exemplo do termo de posse já citado, é possível concluir, com razoável segurança, que os cheques foram assinados pelo Sr. Gilberto Leal Serra e Silva, então vice-presidente da instituição que, segundo as informações já reveladas na instrução de peça 22, era quem de fato geria e tomava as decisões como presidente da Fundape.
34.	É bom esclarecer que consta outra assinatura em conjunto com o Sr. Gilberto Leal, nos cheques que sacaram os recursos da conta do convênio, porém, apenas com as informações constantes do processo, não foi possível identificar o signatário e, além disso, sua identificação a esta altura do processo dificilmente resultaria em alguma providência efetiva por parte do Tribunal, uma vez que o longo período desde a assinatura dos cheques resultaria em prejuízo ao contraditório e ampla defesa.
35.	Adicionalmente, a mesma instrução de mérito à peça 22 esclarece que o Sr. Gildásio apresentou solicitação de desligamento (peça 195, p. 3) e carta de renúncia (peça 195, p. 5) e que, apesar de não constar comprovação de que tais documentos resultaram em desligamento formal, as evidências demonstram que houve desligamento de fato.
36.	Existe jurisprudência consolidada no sentido de que o ônus da prova compete sempre ao gestor quando este gere/administra bens e dinheiros da União, respondendo por ação ou omissão que causa dano ao erário, ainda que não esteja presente o dolo, como se depreende de enunciado do Acórdão 1895/2014-TCU-Segunda Câmara, Relator: ANA ARRAES, nos seguintes termos:
'Nos processos relativos ao controle financeiro da Administração Pública, a culpa dos gestores por atos irregulares que causem prejuízo ao erário é legalmente presumida, ainda que não se configure ação ou omissão dolosa, admitida prova em contrário, a cargo do gestor. Na fiscalização dos gastos públicos, privilegia-se, como princípio básico, a inversão do ônus da prova. Cabe ao gestor demonstrar a boa aplicação dos dinheiros e valores públicos sob sua responsabilidade (art. 70, parágrafo único, da Constituição Federal e art. 93 do Decreto-Lei 200/1967, c/c o art. 66 do Decreto 93.872/1986) .'
37.	No caso concreto, há que se reconhecer que o gestor logrou demonstrar que não geriu recursos, não autorizou ou efetivou pagamentos e não há evidências de omissão sua que tenha contribuído para eventual dano ao erário.
38.	A jurisprudência desta Corte está fundamentada nas exigências que o Tribunal elenca na responsabilização de gestores, determinando que estejam presentes três pressupostos específicos e interdependentes, a saber: ato ilícito, conduta dolosa ou culposa, e nexo causal entre a conduta e o dano causado. Assim é o entendimento constante do enunciado do Acórdão 2781/2016-TCU-Plenário, Relator: BENJAMIN ZYMLER, com o seguinte teor:
'No âmbito dos processos do TCU, a responsabilidade dos administradores de recursos públicos, com base no art. 70, parágrafo único, da Constituição Federal, é de natureza subjetiva, seguindo a regra geral da responsabilidade civil. Portanto, são exigidos, simultaneamente, três pressupostos para a responsabilização do gestor: i) ato ilícito na gestão dos recursos públicos; ii) conduta dolosa ou culposa; iii) nexo de causalidade entre o dano e o comportamento do agente. Deve ser verificada, ainda, a ocorrência de eventual excludente de culpabilidade, tal como inexigibilidade de conduta diversa ou ausência de potencial conhecimento da ilicitude.'
39.	Militam na mesma seara os Acórdão 2420/2015-TCU-Plenário, Relator: BENJAMIN ZYMLER; 1501/2018-TCU-Primeira Câmara, Relator: BENJAMIN ZYMLER; 1205/2009-TCU-Plenário, Relator: BENJAMIN ZYMLER; 6188/2015-Primeira Câmara, Relator: AUGUSTO SHERMAN, dentre outros.
40.	Como no caso concreto não foi possível atribuir conduta culposa ou dolosa ao responsável e, por consequência, não se estabelece o nexo causal entre a conduta e o eventual dano ao erário, resta prejudicada a responsabilização e cabe acolher as alegações de defesa e excluir o nome do Sr. Gildásio Guedes Fernandes (CPF XXX.579.563-XX) do rol de responsáveis desta TCE, mantendo-se os demais entendimentos expressos na instrução à peça 22.
Da análise da pretensão punitiva
41.	Vale ressaltar que a pretensão punitiva do TCU, conforme Acórdão 1441/2016-TCU-Plenário, que uniformizou a jurisprudência acerca dessa questão, subordina-se ao prazo geral de prescrição indicado no art. 205 do Código Civil, que é de 10 anos, contado da data de ocorrência da irregularidade sancionada, nos termos do art. 189 do Código Civil, sendo este prazo interrompido pelo ato que ordenar a citação, a audiência ou a oitiva do responsável. 
42.		No caso em exame, não ocorreu a prescrição, uma vez que a omissão na prestação de contas se concretizou em 12/12/2008 (peça 2, p. 82) e o ato de ordenação da citação ocorreu em 18/10/2018 (peça 7) . Assim, pode ser aplicada sanção aos responsáveis.
CONCLUSÃO
43.	A título de atualização, trata-se de TCE instaurada pelo FNDCT/MCTIC, em desfavor de Fundape, Gildásio Guedes Fernandes e Gilberto Leal Serra e Silva, em razão da omissão no dever de prestar contas do Convênio 01.05.0167.00, celebrado entre a Finep e a Fundape, tendo por objeto transferência de tecnologia na cadeia agroalimentar do leite na região Meio-Norte.
44.	De acordo com a análise levada a efeito no campo Exame Técnico, retro, restou evidenciado que os elementos novos trazidos ao processo não foram capazes de elucidar os reais responsáveis pela assinatura nos cheques sacados contra a conta específica do convênio.
45.	No entanto, foi possível afirmar que as assinaturas apostas nos documentos financeiros não correspondem à assinatura do Sr. Gildásio Guedes Fernandes, não sendo possível atribuir-lhe ação ou omissão capaz de criar nexo causal entre conduta sua e eventual débito apurado, permitindo sua exclusão do polo passivo desta TCE, mantendo-se os demais entendimentos expressos na instrução de mérito já existente à peça 22.
PROPOSTA DE ENCAMINHAMENTO
37.	Diante do exposto, submetem-se os autos à consideração superior, propondo:
a)	considerar revéis, para todos os efeitos, a Fundação de Desenvolvimento e Apoio à Pesquisa, Ensino e Extensão do Piauí - Fundape (CNPJ 02.770.565/0001-83) e o Sr. Gilberto Leal Serra e Silva (CPF XXX.044.973-XX) , vice-Presidente da Fundape à época, dando-se prosseguimento ao processo, com fulcro no art. 12, § 3º, da Lei 8.443/1992;
b)	acolher as alegações de defesa apresentadas pelo Sr. Gildásio Guedes Fernandes (CPF XXX.579.563-XX) , diante da inexistência de nexo causal entre conduta atribuível ao responsável e o dano identificado, com exclusão de seu nome do rol de responsáveis desta TCE;
c)	 julgar irregulares, com fulcro nos arts. 1º, inciso I, 16, inciso III, alíneas 'a' e 'b', da Lei 8.443/1992 c/c os arts. 19 e 23, inciso III, da mesma lei, e com arts. 1º, inciso I, 209, incisos II e III, 210 e 214, inciso III, do Regimento Interno do TCU, as contas da Fundação de Desenvolvimento e Apoio à Pesquisa, Ensino e Extensão do Piauí - Fundape (CNPJ 02.770.565/0001-83) e do Sr. Gilberto Leal Serra e Silva (CPF XXX.044.973-XX) , imputando-lhes débito solidário na quantia original abaixo e fixando-lhes o prazo de quinze dias, a contar das notificações, para comprovarem, perante este Tribunal (art. 214, inciso III, alínea 'a', do Regimento Interno) , o recolhimento da dívida aos cofres da Financiadora de Estudos e Projetos (Finep) , atualizada monetariamente e acrescida dos juros de mora, calculados a partir da respectiva data, até a data do recolhimento, abatendo-se, na oportunidade, quantia eventualmente ressarcida, na forma prevista na legislação em vigor;
Débito
	Valor (R$) 
	Data de Ocorrência

	307.782,00
	26/4/2005

Valor do débito atualizado (com juros) até 20/4/2022: R$ 1.396.773,96
d)	 aplicar, individualmente, a multa prevista no art. 57 da Lei 8.443/1992 c/c o art. 267 do RI/TCU à Fundação de Desenvolvimento e Apoio à Pesquisa, Ensino e Extensão do Piauí - Fundape (CNPJ 02.770.565/0001-83) e ao Sr. Gilberto Leal Serra e Silva (CPF XXX.044.973-XX) , fixando-lhes o prazo de quinze dias, a contar da notificação, para que comprovem, perante o Tribunal (art. 214, III, a, do Regimento Interno do TCU) , o recolhimento da dívida aos cofres do Tesouro Nacional, atualizada monetariamente desde a data deste acórdão até a do efetivo recolhimento, se pagas após o vencimento, na forma da legislação em vigor;
e)	 autorizar, desde logo, nos termos do art. 28, inciso II, da Lei 8.443/1992, a cobrança judicial da dívida caso não atendidas as notificações;
f)	 autorizar, nos termos do art. 26 da Lei 8.443, de 1992, caso solicitado, o parcelamento da dívida em até 36 (trinta e seis) parcelas mensais e sucessivas, esclarecendo aos responsáveis que a falta de pagamento de qualquer parcela importará no vencimento antecipado do saldo devedor (art. 217, § 2º, do Regimento Interno do TCU) , sem prejuízo das demais medidas legais;
g)	 encaminhar cópia da deliberação que vier a ser proferida, bem como do relatório e voto que a fundamentarem, ao Procurador-Chefe da Procuradoria da República no Estado do Piauí, nos termos do § 3º do art. 16 da Lei 8.443/1992 c/c § 7º do art. 209 do Regimento Interno do TCU, para ajuizamento das ações cabíveis, informando-lhe que o inteiro teor da decisão pode ser consultado no endereço www.tcu.gov.br/acórdãos.
h)	 enviar cópia do Acórdão que vier a ser proferido a Financiadora de Estudos e Projetos (Finep) e aos responsáveis, para ciência, informando que a presente deliberação, acompanhada do Relatório e do Voto que a fundamenta, está disponível para a consulta no endereço www.tcu.gov.br/acordaos, além de esclarecer que, caso requerido, o TCU poderá fornecer sem custos as correspondentes cópias, de forma impressa."
8.	O corpo diretivo da SecexTCE aquiesceu ao referido encaminhamento.
9.	O Ministério Público junto ao TCU se manifestou da seguinte forma - transcrição parcial com ajustes de forma que entendi pertinentes:
"3.	Não obstante estejamos de acordo com as análises e conclusões oferecidas pela Unidade Técnica quanto às questões de mérito, pedimos vênias para divergir do encaminhamento proposto, ante a constatação da ocorrência da prescrição, segundo as disposições da Lei n.º 9.873/1999. Em que pese a revelia dos responsáveis, a prescrição é questão objetiva e de ordem pública, passível de ser arguida em qualquer tempo e grau de jurisdição e de ser reconhecida de ofício, independentemente de provocação da parte.
4.	É cediço que o instituto da prescrição aplicado ao controle externo foi objeto de recente e importante mudança jurisprudencial no âmbito do Supremo Tribunal Federal, ao julgar o Recurso Extraordinário n.º 636.886. A decisão do STF, publicada em 20/4/2020, enunciou a tese, à qual se atribuiu repercussão geral, de que "é prescritível a pretensão de ressarcimento ao erário fundada em decisão de Tribunal de Contas" (tema 899) , em sentido diametralmente oposto ao entendimento consolidado sobre a matéria no âmbito da Corte de Contas, consubstanciado na Súmula-TCU n.º 282.
5.	Embora a controvérsia dirimida no RE 636.886 tenha sido circunscrita à prescrição ocorrida no curso da execução, quando o dano ao erário já havia sido objeto de acertamento, materializado em acórdão condenatório proferido pelo TCU, faz-se mister considerar as razões essenciais da decisão, para identificar seus reflexos também no que diz respeito à prescrição reparatória.
6.	Para resolver a lide, o STF concluiu que a ressalva constante da parte final do art. 37, § 5.º, da Constituição Federal ("ressalvadas as respectivas ações de ressarcimento") não criou uma hipótese de imprescritibilidade apta a alcançar as decisões dos Tribunais de Contas. É o que se depreende do seguinte trecho do Voto do Ministro Alexandre de Moraes:
'A ressalva que permaneceu no § 5º do art. 37 da CF (ressalvadas as respectivas ações de ressarcimento) , mesmo após a retirada da expressão QUE SERÃO IMPRESCRITÍVEIS [expressão excluída por emenda do Plenário quando da apresentação do Projeto de Constituição da Comissão de Sistematização], teve por finalidade evitar, principalmente, uma anomia em relação à possibilidade de ressarcimento ao erário em face de responsabilização pela prática de eventuais atos ilícitos, enquanto ainda não tipificados pela lei exigida no § 4º do art. 37 da CF como atos de improbidade administrativa.
A ressalva prevista no § 5º do art. 37 da CF não pretendeu estabelecer uma exceção implícita de imprescritibilidade, mas obrigar constitucionalmente a recepção das normas legais definidoras dos instrumentos processuais e dos prazos prescricionais para as ações de ressarcimento do erário, inclusive referentes a condutas ímprobas, mesmo antes da tipificação legal de elementares do denominado ato de improbidade (Decreto 20.910/1932, Lei 3.164/1957, Lei 3.502/1958, Lei 4.717/1965, Lei 7.347/1985, Decreto-Lei 2.300/1986) ; mantendo, dessa maneira, até a edição da futura lei e para todos os atos pretéritos, a ampla possibilidade de ajuizamentos de ações de ressarcimento.'
7.	Ocorre que, nos processos de controle externo a cargo do TCU, a proteção do art. 37, § 5.º, da CF, era o fundamento para a defesa da imprescritibilidade do dano, tanto na fase condenatória quanto na execução dos títulos extrajudiciais consubstanciados em seus acórdãos.
8.	Nesse diapasão, é forçoso concluir que também é prescritível a pretensão de agir do TCU com o fim de apurar a ocorrência de prejuízo ao erário e condenar o agente que lhe deu causa. Essa conclusão resulta das razões de decidir utilizadas na paradigmática decisão da Corte Suprema, que delimitaram o sentido e o alcance da ressalva contida no art. 37, § 5.º, da Constituição Federal.
9.	Ademais, conforme entendimento consolidado da Suprema Corte, a existência de precedente firmado pelo Plenário autoriza o julgamento imediato de causas que versem sobre o mesmo tema, independentemente da publicação ou do trânsito em julgado do "leading case" (ARE 673.256-AgR, rel. Min. Rosa Weber; ARE 930.647-AgR/PR, rel. Min. Roberto Barroso; RE 611.683-AgR/DF, rel. Min. Dias Toffoli, entre outros) .
10.	Isso posto, alinhando-nos aos fundamentos da decisão do STF no Recurso Extraordinário n.º 636.886, esta representante do Ministério Público de Contas tem defendido que, até que sobrevenha norma específica disciplinando a prescrição nos processos de controle externo, seja adotado o regime previsto na Lei n.º 9.873/1999, que observa os parâmetros que preponderam no conjunto de normas do direito público e vem sendo utilizada pelo STF para regular a limitação temporal ao poder sancionador do TCU. Outrossim, entende-se que deve ser aplicado o mesmo marco normativo para as pretensões punitiva e de ressarcimento do dano ao erário.
11.	Isso posto, segundo o art. 1.º da Lei n.º 9.873/1999, prescreve em cinco anos a ação punitiva da Administração Pública Federal, direta e indireta, no exercício do poder de polícia, objetivando apurar infração à legislação em vigor, contados da data da prática do ato ou, no caso de infração permanente ou continuada, do dia em que tiver cessado. No caso concreto, o termo inicial do prazo prescricional flui a partir de 13/12/2008, dia seguinte à data final estabelecida para a prestação de contas do ajuste (peça 2, p. 108) .
12.	Prevê a Lei n.º 9.873/1999 que a prescrição se interrompe "pela notificação ou citação do indiciado ou acusado, inclusive por meio de edital" (art. 2.º, inciso I) . Cumpre destacar que, nesse regime legal, a interrupção se dá pela notificação ou citação propriamente dita, e não pelo despacho que a ordena. A prescrição também se interrompe "por qualquer ato inequívoco, que importe apuração do fato" (art. 2.º, inciso II) .
13.	Nessa linha, verifica-se que a Finep veio a notificar primeiramente o Senhor Hóston Tomás Santos do Nascimento, técnico da Embrapa coordenador do projeto, a apresentar a prestação de contas faltante, em 4/9/2014 (peça 2, p. 108) .
14.	O Relatório Técnico Final, encaminhado pela empresa em 17/11/2014 (peça 2, pp. 111-119) , recebeu parecer favorável à aprovação do trabalho, emitido em 18/12/2014, sem embargo de consignar que parcela dos recursos destinados ao projeto foi confiscada pela Justiça do Trabalho para fazer frente a débitos trabalhistas de servidores da Fundape (peça 2, pp. 120-126) .
15.	Na sequência, a Finep acusou a ausência do Relatório de Execução Física e Financeira, cuja responsabilidade recairia sobre a Fundape, nos termos da Cláusula VII.1, alínea "d" do Convênio, o que ensejou o envio da primeira notificação formal à fundação convenente e aos Senhores Gildásio Guedes Fernandes e Gilberto Leal Serra e Silva em 5/6/2015, requerendo o envio da documentação ou a devolução dos recursos repassados por força do convênio (peça 2, pp. 130-136, pp. 236-246) .
16.	Resta evidente, portanto, que houve o transcurso de mais de cinco anos desde o fim do prazo para apresentação da prestação de contas e a primeira notificação enviada pela Finep à entidade executora e à entidade convenente e seus gestores, o que implica a ocorrência da prescrição prevista no art. 1.º, caput, da Lei n.º 9.873/1999.
17.	Reconhecida a prejudicial de mérito da prescrição, resta fulminada a pretensão do TCU de obter o ressarcimento do dano ao erário e/ou aplicar sanções aos responsáveis. O encaminhamento mais adequado, no presente caso, é a resolução no mérito do processo, com fundamento no art. 487, inciso II, do Código de Processo Civil, de aplicação subsidiária ao TCU, e o consequente arquivamento do feito.
18.	Ante o exposto, com as devidas vênias por divergir da Unidade Técnica, esta representante do Ministério Público de Contas manifesta-se no sentido de que o Tribunal delibere, em caráter definitivo, na forma do art. 487, inciso II, do CPC c/c o art. 298 do Regimento Interno/TCU, pela ocorrência da prescrição das pretensões ressarcitória e punitiva, com base no art. 1.º, caput, da Lei n.º 9.873/1999, encerrando-se os autos nos termos do art. 169, inciso III, do Regimento Interno/TCU."
	É o relatório.

Francisco Guedes Fernandes (29.071/OAB-DF), representando Gildásio Guedes Fernandes.

Procuradora-Geral Cristina Machado da Costa e Silva.

TOMADA DE CONTAS ESPECIAL. CONVÊNIO COM INSTITUIÇÃO PRIVADA PARA EXECUÇÃO DO PROJETO DE TRANSFERÊNCIA DE TECNOLOGIA NA CADEIA AGROALIMENTAR DO LEITE NA REGIÃO MEIO-NORTE/PI. OMISSÃO NO DEVER DE PRESTAR CONTAS. CITAÇÃO DA ENTIDADE PRIVADA E DE SEUS PRESIDENTES. ACOLHIMENTO DA DEFESA DE UM DOS PRESIDENTES. COMPROVAÇÃO DE QUE NÃO GERIU OS RECURSOS. EXCLUSÃO DO ROL DE RESPONSÁVEIS. CONTAS IRREGULARES DAS DEMAIS PESSOAS ARROLADAS. DÉBITO E MULTA.

TOMADA DE CONTAS ESPECIAL (TCE)

Secretaria de Controle Externo de Tomada de Contas Especial (SecexTCE).

Cuidam os autos de tomada de contas especial instaurada pelo Fundo Nacional de Desenvolvimento Científico e Tecnológico (FNDCT) , em razão da omissão no dever de prestar contas do Convênio 01.05.0167.00, celebrado entre a Financiadora de Estudos e Projetos (Finep) e a Fundação de Desenvolvimento e Apoio à Pesquisa, Ensino e Extensão do Piauí (Fundape) , tendo por objeto a transferência de recursos financeiros para a execução do projeto de transferência de tecnologia na cadeia agroalimentar do leite na região Meio-Norte, conforme plano de trabalho (peça 2, p. 85-95) .
2.	Para a consecução da avença, foi previsto o aporte de R$ 307.782,00, em termos de recursos financeiros. A aludida quantia foi transferida em 26/4/2005. A avença teve sua vigência fixada de 13/4/2005 a 13/10/2008, com prazo para a apresentação da prestação de contas estipulado em 12/12/2008. 
3.	Diante da não entrega da documentação pertinente e da não devolução dos recursos, o FNDCT instaurou a presente tomada de contas especial, tendo, ao final, apurado a existência de prejuízo correspondente à integralidade dos recursos repassados e imputado responsabilidade à Fundape e aos Srs. Gildásio Guedes Fernandes e Gilberto Leal Serra e Silva, na condições de responsáveis pela gestão e execução dos valores recebidos e pela prestação de contas correspondente.
4.	Submetidos os autos ao descortino desta Corte de Contas, autorizei as seguintes medidas processuais:
4.1.	Citação dos responsáveis designados no item 3 supra tendo em vista a "não comprovação da boa e regular aplicação dos recursos federais repassados à Fundação de Desenvolvimento e Apoio à Pesquisa, Ensino e Extensão do Piauí - FUNDAPE (CNPJ: 02.770.565/0001-83) , em face da omissão no dever de prestar contas dos valores transferidos por força do Convênio n. 01.05.0167.00"; e
4.2.	Audiência dos Srs. Gildásio Guedes Fernandes e Gilberto Leal Serra e Silva devido ao "não cumprimento do prazo originalmente estipulado, 29/9/2014, para a apresentação da prestação de contas do Convênio 01.05.0167.00".
5.	Transcorrido o prazo regimental, apenas o Sr. Gildásio Guedes Fernandes apresentou resposta. O auditor da SecexTCE analisou as alegações apresentadas e concluiu que estas não eram suficientes para elidir as irregularidades, visto que o defendente se limitou a afirmar que não era mais Presidente da Fundape, quando da gestão dos recursos federais do convênio em epígrafe, o que não foi evidenciado, uma vez que os valores foram depositados na conta específica no mesmo dia em que tomou posse na fundação. 
6.	Quanto aos demais responsáveis, a instrução consignou que não havia elementos nos autos aptos a afastar as ocorrências que lhes foram imputadas e as suas respectivas responsabilidades. Sendo assim, propôs julgar irregulares as contas da Fundape e dos Srs. Gildásio Guedes Fernandes e Gilberto Leal Serra e Silva, com imputação de débito e multas individuais.
7.	Na sequência, o Diretor da unidade técnica entendeu adequado realizar diligência com vistas a obter os extratos bancários da conta específica, necessários para a verificação da movimentação financeira dos recursos transferidos e para a delimitação da imputação dos débitos aos responsáveis.
8.	Saneado o processo, o auditor da unidade técnica assinalou que as assinaturas apostas nos documentos financeiros não correspondiam à do Sr. Gildásio Guedes Fernandes, o que motivou a proposta de excluí-lo do polo passivo deste feito, mantendo-se a proposta anterior quanto aos demais responsáveis.
9.	O corpo diretivo da SecexTCE aquiesceu ao referido encaminhamento.
10.	O Ministério Público junto ao TCU concordou com o mérito do processo, mas divergiu do encaminhamento proposto, ante a constatação da ocorrência da prescrição, segundo as disposições da Lei n.º 9.873/1999. 
11.	Em sua manifestação, o Parquet defendeu a aplicação do entendimento proferido no RE 636.886, no tocante à prescritibilidade da pretensão ressarcitória levada a cabo nos processos desta Corte de Contas, e das regras consignadas na Lei 9.873/1999, inclusive para a pretensão da pretensão punitiva, até que sobrevenha norma específica disciplinando o tema.
12.	Dito isso, o MPTCU analisou a situação concreta posta nos autos e propôs que o Tribunal declarasse, na forma do art. 487, inciso II, do CPC c/c o art. 298 do Regimento Interno/TCU, a ocorrência da prescrição das pretensões ressarcitória e punitiva, com base no art. 1º, caput, da Lei 9.873/1999, encerrando o processo nos termos do art. 169, inciso III, do Regimento Interno/TCU.
13.	Feito esse necessário resumo, passo a decidir.
14.	Manifesto-me de acordo com a análise e o encaminhamento da última instrução de mérito da SecexTCE e incorporo os fundamentos utilizados como razão de decidir, sem prejuízo das considerações a seguir.
II - Da preliminar de prescrição
15.	No que diz respeito à prescrição, ressalto que o STF apreciou os embargos de declaração opostos à decisão proferida no Recurso Extraordinário 636.886 AL (Tema 899) , em sessão virtual ocorrida de 13/8 a 20/8/2021, tendo aquele Tribunal, por maioria, rejeitado o expediente recursal.
16.	Compulsando a fundamentação adotada, verifico a seguinte passagem no voto proferido pelo Ministro Alexandre de Moraes, relator da matéria:
"Os argumentos acima elencados conduzem à conclusão no sentido de que a pretensão executória de título executivo proveniente de decisão do TCU da qual resulte imputação de débito ou multa é prescritível; e, portanto, a ela se aplica o prazo prescricional da Lei de Execução Fiscal.
Nenhuma consideração houve acerca do prazo para constituição do título executivo, até porque esse não era o objeto da questão cuja repercussão geral foi reconhecida no Tema 899, que ficou adstrito, como sobejamente já apontado, à fase posterior a formação do título."  (grifos acrescidos) .
17. 	Desse modo, se a questão decidida no RE 636.886 AL (Tema 899) não abordou a prescritibilidade das medidas adotadas no curso do processo de controle externo, ou seja, da existência de prazo prescricional para a constituição do título executivo extrajudicial por tribunal de contas, não há que se cogitar em mudança na jurisprudência desta Corte de Contas, segundo a qual são imprescritíveis os processos de controle externo que tratem de dano ao Erário decorrente da irregular aplicação de recursos públicos.
18.	Essa posição vem sendo adotada em uma vastidão de deliberações deste Tribunal, a exemplo dos Acórdão 1490/2022-TCU-Plenário, 3.543/2022-1ª Câmara, 3.362/2022-1ª Câmara e 3.146/2022-2ª Câmara, apenas para citar algumas das mais recentes. 
19.	Não se ignora que há precedentes do STF nos quais se decidiu pela prescritibilidade da pretensão de ressarcimento exercida a partir de processos desta Corte de Contas, ou seja, durante a fase de formação do título executivo extrajudicial. Há, inclusive, julgados aplicando esse entendimento à prescrição da pretensão punitiva. 
20.	Todavia, registro que, até o momento, não foi exarada, pelo Supremo Tribunal Federal, nenhuma decisão com repercussão geral acerca da prescrição da pretensão ressarcitória em processos de controle externo.
21.	Apesar desse cenário de indefinição, o TCU decidiu, por meio do Acórdão 459/2022-TCU-Plenário (redator Ministro Walton Alencar Rodrigues) , determinar a instalação de grupo de trabalho para que fosse apresentado projeto de ato normativo disciplinando "o tema da prescrição da pretensão ressarcitória e da prescrição da pretensão punitiva no âmbito do controle externo, tendo por base jurisprudência predominante do Supremo Tribunal Federal, adequando-a às especificidades das diversas formas de atuação do Tribunal de Contas da União".
22.	Dessa forma, a fim de manter a uniformidade de tratamento a respeito do tema no âmbito desta Corte de Contas, aplica-se o posicionamento jurisprudencial desta Casa, pela imprescritibilidade das condenações em débito e pela prescrição da pretensão punitiva no prazo de dez anos, conforme o art. 205 do Código Civil, até que o Plenário revisite a questão.
23.	Com relação à situação fática em exame, não ocorreu a prescrição da pretensão punitiva, uma vez que a omissão na prestação de contas se concretizou em 12/12/2008 e o ato de ordenação da citação ocorreu em 18/10/2018. Logo, não houve o transcurso do prazo decenal consubstanciado no Acórdão 1441/2016-TCU-Plenário.
III - Das diligências realizadas
24.	Conforme visto, a SecexTCE realizou diligência e juntou elementos aos autos após a citação dos responsáveis, o que contraria a jurisprudência desta Casa, conforme os Acórdão 10019/2017-TCU-Primeira Câmara, 3.615/2015-1ª Câmara e 1.601/2014-Plenário.
25.	Não obstante, entendo que esse procedimento não representou nenhum prejuízo, em concreto, às partes, uma vez que serviu apenas para delimitar a responsabilidade dos dirigentes da Fundape pelas ocorrências, segundo os seus respectivos períodos de gestão. No caso, não houve a imputação de novos fatos, tampouco aumento no valor do débito atribuído aos agentes. 
26.	Conforme será explicitado adiante, ocorreu apenas a exclusão da responsabilidade solidária do Gildásio Guedes Fernandes pelo dano causado ao Erário. Tal fato não implica nenhum prejuízo de ordem processual ao Sr. Gilberto Leal Serra e Silva, uma vez que a solidariedade passiva é benefício do credor, de sorte que o devedor não tem direito subjetivo a questionar a não condenação de outros eventuais outros responsáveis perante este Tribunal, porquanto inexistente a figura do litisconsórcio passivo necessário no âmbito desta Corte de Contas.
IV - Do mérito
27.	Quanto ao mérito, concordo com a exclusão do Sr. Gildásio Guedes Fernandes do rol de responsáveis. Embora não se saiba, ao certo, quando ocorreu o término de sua gestão como presidente da Fundape - há informações de fontes distintas indicando que esta ocorreu em 23/5, 3/6 ou 21/6/2005- é fato que esta durou por no máximo dois meses, de sorte que ele foi sucedido pelo Sr. Gilberto Leal Serra e Silva, que permaneceu na função até 2009.
28.	Compulsando os cheques relativos às despesas realizadas a partir da conta específica da avença e o expediente enviado pelo Gerente do Banco do Brasil, apenas quatro deles foram emitidos em maio e junho de 2005, totalizando somente R$ 3.485,06. Ademais, verifico que as assinaturas apostas em tais documentos de despesas não coincidem com a do Sr. Gildásio Guedes Fernandes, o que corrobora o seu argumento de defesa, de que não geriu os valores em comento, sendo cabível a sua exclusão do polo passivo do processo. 
29.	O mesmo não se pode afirmar com relação ao Sr. Gilberto Leal Serra e Silva. Conforme assinalado pela SecexTCE, é possível concluir, com razoável segurança, que os cheques foram assinados por ele, o que implica a conclusão que ele atuou como ordenador de despesas, de fato e/ou de direito, durante todo o período de vigência do Convênio 01.05.0167.00, sendo cabível a sua responsabilização.
30.	Cumpre destacar que o ônus de comprovar a regularidade da integral aplicação dos recursos públicos compete ao gestor, por meio de documentação idônea, que demonstre, de forma efetiva e inequívoca, os gastos efetuados e o nexo de causalidade entre as despesas realizadas e os recursos federais recebidos.
31. 	Esse entendimento está assentado em diversos julgados, a exemplo dos Acórdão 8/2007-TCU-Primeira Câmara, 41/2007-2ª Câmara, 143/2006-1ª Câmara, 706/2003-2ª Câmara e 533/2002-2ª Câmara, e encontra fundamento no art. 93 do Decreto-Lei 200/1967, o qual dispõe: "Quem quer que utilize dinheiros públicos terá de justificar seu bom e regular emprego na conformidade das leis, regulamentos e normas emanadas das autoridades competentes".
32.	Dessa forma, considerando que o defendente, instado a se manifestar sobre a não demonstração da boa e regular aplicação dos recursos transferidos mediante a aludida avença, em face da omissão no dever de prestar contas, não apresentou nenhuma resposta, optando por permanecer revel, não há outra alternativa a não ser julgar irregulares as suas contas e imputar-lhe o débito pelo qual foi citado.
33.	A mesma conclusão se aplica à Fundape. No caso, incide a Súmula TCU 286, segundo a qual "a pessoa jurídica de direito privado destinatária de transferências voluntárias de recursos federais feitas com vistas à consecução de uma finalidade pública responde solidariamente com seus administradores pelos danos causados ao erário na aplicação desses recursos".
34.	A única divergência com relação ao encaminhamento trazido pela SecexTCE, diz respeito ao cofre credor. Considerando que a fonte dos recursos foi o Fundo Nacional de Desenvolvimento Científico e Tecnológico (FNDCT) , conforme o próprio extrato do convênio, entendo que o débito deve ser ressarcido a este, não à Finep.
35.	Nesse ponto, passo a examinar os pressupostos para a aplicação da sanção e para a sua dosimetria, quais sejam, as circunstâncias do cometimento da irregularidade, sua gravidade e a culpabilidade do Sr. Gilberto Leal Serra e Silva.
36.	Conforme assinalei em outras oportunidades, a não comprovação da regular utilização dos recursos públicos devido à omissão no dever de prestar contas constitui uma infração que revela grave desleixo com a coisa pública e que se concretiza a partir de um comportamento com grave inobservância do dever de cuidado, ou seja, com grave negligência.
37. 	Sendo assim, compreendo que a atitude do responsável é passível de ser punida com multa, por configurar a ocorrência de erro grosseiro na gestão dos recursos federais, tendo sido atendido o pressuposto estabelecido no art. 28 da LINDB.
38. 	A propósito do assunto, invoco as seguintes considerações que proferi no voto condutor do Acórdão 5245/2020-TCU-Primeira Câmara:
"37. Cabe observar que a 'não comprovação da boa e regular aplicação dos recursos federais repassados em face da omissão no dever de prestar contas' violou não só as regras legais, mas também princípios basilares da administração pública. Essa conduta constitui grave inobservância do dever de cuidado no trato com a coisa pública, logo, revela a existência de culpa grave, uma vez que se distancia do que seria esperado de um administrador minimamente diligente. Assim sendo, conclui-se que houve erros grosseiros, aos quais alude o art. 28 do Decreto-Lei 4.657/1942 (Lei de Introdução às Normas do Direito Brasileiro) incluído pela Lei 13.655/2018."
39.	Quanto ao exame da culpabilidade, não vislumbro a presença de circunstâncias práticas que tenham limitado ou impedido a atuação do agente em conformidade com a lei, uma vez que ele tinha a possibilidade de conhecer a ilicitude de seus atos e evitar o seu cometimento, já que as condições para o cumprimento do dever de prestar contas estavam expressamente previstas nas normas de regência do Fundo Nacional de Desenvolvimento Científico e Tecnológico (FNDCT) .
40. 	Como dito, os fatos denotam desleixo, o que configura infração de notória gravidade e reprovabilidade.
41. 	Em pesquisa ao histórico processual do Sr. Gilberto Leal Serra e Silva, a fim de perquirir seus antecedentes, observo que ele foi condenado em débito e multa nos Acórdão 1391/2015-TCU-Primeira Câmara e 8.329/2021-1ª Câmara.
42.	Não obstante, registro que essas condenações não serão levadas em conta na dosimetria da sanção, haja vista a jurisprudência pacífica do STJ, produzida em matéria penal, mas aplicável no âmbito do direito administrativo sancionador, no sentido de que a configuração da má antecedência, como circunstância agravante, exige que o fato tenha sido praticado após o trânsito em julgado de decisão anterior que tenha condenado o responsável por ocorrência similar à analisada (RHC 80.071-RS, DJ 2/4/2004; HC 109.051-SC, DJe 15/6/2009; HC 39.030-SP, DJ 11/4/2005; HC 96.670-DF, DJe 8/2/2010; HC 104.071-MS, DJe 25/5/2009; REsp 620.624-RS, DJ 29/11/2004 e RvCr 974-RS) .
43.	Por fim, não constam dos autos informações sobre outras circunstâncias agravantes nem sobre a aplicação de sanções de mesma natureza e relativas ao mesmo fato.
44. 	Em face dessas premissas, julgo adequada a aplicação de multa individual fundada no art. 57 da Lei 8.443/1992, no valor de R$ 400.000,00, que equivale a aproximadamente 50% do montante do débito atualizado.
45. 	Tal percentual é o que venho adotando, em julgados mais recentes, nos casos de omissão no dever de prestar contas (Acórdão 1934/2022-TCU-Primeira Câmara, 780/2022-1ª Câmara, 18.936/2021-1ª Câmara, 18.200/2021-1ª Câmara, 8.879/2021-1ª Câmara e 6.557/2021-1ª Câmara, dentre outros) .
46.	Não obstante as disposições da LINDB não se dirigirem às pessoas jurídicas estranhas à Administração Pública, entendo que a Fundape deve ser sancionada com a mesma multa especificada acima, uma vez que não vislumbro, em concreto, razão para tratamento distinto.
47. 	Diante do exposto, voto por que seja adotada a deliberação que ora submeto a este Colegiado.
TCU, Sala das Sessões, em 12 de julho de 2022.
BENJAMIN ZYMLER 
Relator